最高法院刑事判決　　　　　　一○○年度台上字第三六三五號
上　訴　人　許名原
　　　　　　許釋文
　　　　　　石瑋平
上 列 一人
選任辯護人　曾國龍律師
上　訴　人　汪孟凡　男民國○○年○ 月○○日生
　　　　　　　　　　身分證統一編號：Ｚ000000000　
　　　　　　　　　　住台灣省桃園縣八德市○○路590 巷12弄
　　　　　　　　　　2 之1 號
上列上訴人等因強盜等罪案件，不服台灣高等法院中華民國一○
○年四月十二日第二審判決（九十九年度上訴字第二五九四號，
起訴案號：台灣桃園地方法院檢察署九十七年度少連偵字第一一
八號），提起上訴，本院判決如下：
    主  文
上訴駁回。
    理  由
按刑事訴訟法第三百七十七條規定，上訴於第三審法院，非以判
決違背法令為理由，不得為之。是提起第三審上訴，應以原判決
違背法令為理由，係屬法定要件。如果上訴理由書狀並未依據卷
內訴訟資料，具體指摘原判決不適用何種法則或如何適用不當，
或所指摘原判決違法情事，顯與法律規定得為第三審上訴理由之
違法情形，不相適合時，均應認其上訴為違背法律上之程式，予
以駁回。本件上訴人許名原、許釋文上訴意旨略稱：(一)、許名原
若有強盜犯意，怎會在傷害GOROSPE DANILO NUTO 時，未命其交
付財物，僅完成報復後即告離開，可見許名原只有傷害犯意，原
判決認許名原傷害後有搶取JULIAN MARITES ANDRES（下稱MARIT
ES）皮包，但許名原究擔任何角色？分擔何行為？卻未記載。石
姓少年（其名及年籍均詳卷）證稱將外勞打跑後，皮包掉在該處
，有人說要撿，許釋文就去撿；許釋文亦稱汪孟凡坐在機車上，
喊「拿皮包、拿皮包」，其看到時皮包已在地上。原審未就上開
證述詳細調查，僅以許名原參與傷害，即認應與其他共同被告所
為之強盜一併論處，亦未就許名原之行為詳實記載，理由自有不
備。且謂許名原、石瑋平、汪孟凡亦參與謀議強盜之過程，然就
此「謀議強盜之過程」究是謀議傷害或謀議強盜，仍未調查，而
許釋文、石瑋平、汪孟凡在原審均供稱在警詢時之供述不實在，
從未講過搶錢就平分，足見原審就「謀議」之認定，含糊草率。
茍如原判決所認，行搶前汪孟凡大聲喊「拿皮包」，被害人MARI
TES 怎會證述其當時沒有聽到？(二)、原判決引用石瑋平、汪孟凡
於警詢時不利於許名原、許釋文之陳述，作為證據，未說明如何
依刑事訴訟法第一百五十九條之二規定「具有較可信之特別情況
」予以判斷得作為證據之理由，原審不採信證人在審判中經交互
詰問檢驗後之證詞，有違「傳聞法則」、「無罪推定」。原判決
雖謂許名原及辯護人在原審準備程序期日已明示同意前揭警詢筆
錄有證據能力，但許名原在第一審已指稱石姓少年在警詢所言不
實在，石瑋平、汪孟凡亦同時陳稱渠等在警詢陳述不實在，如何
能認石瑋平、汪孟凡在警詢之陳述有證據能力？原判決有不適用
法則等違法。(三)、原判決雖謂CANDARE ROGER SORLI（下稱ROGER
）與MARITES 於第一審證述MARITES 遭毆打始被取走皮包一節為
可採信，但依渠等於第一審之證言以觀，ROGER 根本沒看到MARI
TES 皮包被拿走之情形，其在第一審所為MARITES 皮包被強行取
走之證述，顯係無稽。原判決雖認上訴人等「一開始就謀議要強
盜而四處找尋目標」，然為何上訴人等不直接朝目標明顯、背著
皮包之MARITES 下手？而是毆打身上並無財物之ROGER ，可見許
名原、許釋文所辯：「只是要找外勞報仇，並無謀議強盜」方為
真實。又MARITES 係稱：「被告（上訴人）要搶皮包，我把皮包
夾緊，對方就打我，然後搶走」，但ROGER 卻稱：「是MARITES
先被打，然後才被搶皮包」，二人所言相反，且渠等於警詢、偵
查及第一審就下手毆打、搶走皮包之人數，許名原、許釋文何時
離開現場？渠等騎乘之腳踏車是被踢倒或撞倒？等之陳述，多所
矛盾，顯係挾怨報復，無足採信，原判決仍予採納，有認定事實
不依證據及理由矛盾之違法。再依石姓少年於第一審之證述，其
係稱：「模糊了，好像不實在，想不起來」、「那時候有一點是
故意亂講，一來在那邊也很緊張」、「好像是用手握住包包的吊
帶，我沒有很清楚看到這些」、「我不知道，我短暫看到他拿走
而已」，則其只短暫看到許釋文拿走皮包，並未詳加描述究是使
用暴力或趁被害人不備，自無法以此認定許釋文有強盜皮包之事
實。原判決對前揭有利許釋文等之證據不予採納，反採對許釋文
等不利之證據，自有違法。(四)、石瑋平在第一審已提出其在警詢
時之自白出於非任意性之抗辯，原審未傳喚製作該筆錄之警員到
場調查或勘驗警詢之錄音光碟，僅以石瑋平與石姓少年之警詢筆
錄記載並非完全相同，及石瑋平係就所詢問題逐一依其情狀回答
，遽謂警方並無要求石瑋平依石姓少年之警詢筆錄回答之不當取
供情形，並採為許名原、許釋文有罪判決所憑證據之一，顯有調
查未盡之違法。又許名原並無強盜之犯意聯絡與行為分擔，亦不
知有人搶MARITES 之皮包，是離開後才發現，其係因朋友被外勞
毆打，而偕同尋找外勞報仇，不能因事後有分錢即認係強盜之共
犯。而許釋文是趁現場打架一片混亂時，乘機扯走MARITES 之皮
包，因MARITES 與ROGER 擠在一起，所以毆打ROGER 時也有打到
MARITES ，縱使MARITES 有受傷，並非是許釋文等對MARITES 施
強暴、脅迫至使不能抗拒而強盜其財物，許釋文只該當搶奪犯行
，原審不察，遽認上訴人等共同強盜，有認定事實不依證據及理
由矛盾等違法。上訴人汪孟凡就加重強盜部分上訴意旨略稱：(一)
、原判決僅依石瑋平於警詢時之供述，即認石瑋平、許名原、許
釋文等提議尋找外勞毆打，若見攜有財物亦可伺機強盜該財物朋
分，在場之人均表同意。但共犯之自白，不得作為有罪判決之唯
一證據，仍應調查其他必要之證據，以察其是否與事實相符。外
勞於一般人客觀之認知，屬收入低而無財物者，上訴人等豈有可
能事先約定甘犯強盜之重罪，而對無財物之人強盜之事？原審倒
果為因，僅以上訴人等事後取得財物，即推論上訴人等一開始即
有強盜之犯意聯絡，顯屬任意推論。石姓少年、石瑋平、林思安
於第一審證稱一開始上訴人等係欲至中壢工業區看車，並無強盜
之預謀，原判決既認上訴人等隨機欺負外勞，豈有可能先知悉渠
等有財物，並共同強盜之犯意聯絡？原審認事用法，顯違經驗法
則及論理法則。(二)、除許釋文外，其餘共同被告於第一審均未證
稱汪孟凡於現場喊「皮包、皮包」，石瑋平在原審更證稱其毆打
被害人後即離開現場，其後跟著汪孟凡，當時尚未發生奪皮包之
事，其係牽機車準備離開時聽到有人喊「皮包、皮包」，可知汪
孟凡已與石瑋平準備離開，豈有可能多此一舉為該項行為？原審
竟以許釋文片面不實之證述，率斷汪孟凡有上開犯行，顯有重大
違誤。上訴人等絕無事先強盜之預謀，汪孟凡於過程中僅在旁觀
看，且先行離開，自無任何犯意聯絡之情形。汪孟凡事後雖朋分
贓物，但與林思安情況相同，僅林思安先於汪孟凡離開現場，第
一審認林思安只犯收受贓物罪，而汪孟凡係認皮包乃許釋文於現
場撿到，僅存見者有份之心態朋分，豈得據此推論一開始即有共
同強盜之犯意？退而言之，若認汪孟凡知悉或預見該皮包乃被害
人遺留之物而仍收受新台幣（下同）二千元，所犯應與林思安相
同之「收受贓物罪」，原審竟以推論方式認定汪孟凡犯共同加重
強盜罪，實屬無辜。上訴人石瑋平就加重強盜部分上訴意旨略稱
：(一)、原判決逕以石瑋平於警詢時所為不利於己之陳述，作為不
利之認定，但石瑋平前揭供承在網咖內由許名原、許釋文提議，
若有強盜財物，大家平分，伊亦答應等情之陳述，應屬自白，自
須有其他補強證據，方得採為有罪判決之根據，原判決在無其他
積極證據足資佐證下，率認石瑋平與許名原、許釋文事前謀議強
盜而成立共同正犯，並逕以石瑋平上開在警詢不利於己之陳述作
為有罪判決之唯一證據，顯違證據法則，而有判決不適用法則等
違法。又石瑋平上開自白得否採為判決之基礎，應依刑事訴訟法
第一百五十六條規定判斷證據能力之有無，不得以被告或其辯護
人於審判中對該不利於己之陳述已表示同意作為證據，即認該供
述有證據能力。原判決以石瑋平及辯護人於原審準備程序期日已
對上開警詢陳述之證據能力表示沒有意見，遽認該警詢之陳述得
引為證明石瑋平有參與強盜謀議之證據適格，顯係誤將石瑋平不
利於己之陳述與傳聞證據例外允許之情形相互混淆，同有違反證
據法則之違法。(二)、原判決以第一審（上訴意旨誤載為原審）已
勘驗石瑋平於民國九十七年八月二十三日警詢錄音內容，製有勘
驗筆錄，並據為石瑋平有罪之理由，除違直接審理原則外，復有
應調查之證據未予調查及理由矛盾之違法。原判決既謂上開勘驗
筆錄係第一審於九十八年九月二十一日由法官偕同書記官在該院
刑事紀錄科第一辦公室進行，未經通知被告或辯護人到場，又未
依法以適當之設備顯示予當事人辨認，所踐行之訴訟程序即有可
議，則該勘驗筆錄自無證據能力，不得採為判決之基礎。原審即
應重新勘驗石瑋平前開警詢陳述之錄音，依法踐行法定調查程序
，始得認定該警詢筆錄內容之真實性。原審未予勘驗，亦未重新
賦予石瑋平及辯護人在場會勘表示意見之權利，率認石瑋平係就
當時警察所詢問題，逐一依其情狀回答，並無所稱身體不適之情
形，自難遽謂石瑋平之警詢過程有何受員警不當取供云云，顯違
直接審理原則，並有調查未盡之違法。且勘驗筆錄既謂石瑋平回
答之問題大部分均與警詢筆錄記載相符而無贅詞，回答過程語氣
平淡，可知當日警員倘真為節省重複打字之累，而以石姓少年之
筆錄為草稿，並依石瑋平之回答而為修改，則自警詢錄音應亦可
聽出石瑋平原本口述之內容，絕不可能與警詢筆錄上之用字完全
相同，原審不察，竟以上開違背常理之警詢筆錄內容，認定石瑋
平有參與強盜謀議，顯違經驗法則與論理法則，又對警員製作筆
錄之實際經過及石瑋平精神狀況如何未予調查，自行臆測該警詢
筆錄與石姓少年雷同之處乃警員為節省重複打字之累，而以石姓
少年之筆錄為草稿，並依石瑋平之回答內容而為修改，有違事理
。(三)、原判決以石瑋平、汪孟凡及其辯護人在原審準備程序已對
石瑋平於警詢供述之證據能力，表示沒有意見，許名原及其辯護
人雖有爭執，但渠等在第一審已表明同意此部分證據之證據能力
，自不得於原審為該同意之撤回，而認石瑋平於警詢時之陳述，
得為許名原、石瑋平、汪孟凡有參與強盜謀議之證據適格。原判
決上開就「被告審判外之陳述」，適用傳聞法則例外之「同意法
則」，以判斷有無證據能力，有前揭所述之違法。石瑋平之警詢
錄音勘驗筆錄，未依法通知當事人及辯護人，應認屬違背法定程
序取得之證據，原判決僅以石瑋平及辯護人等在原審已對該警詢
供述之證據能力表示沒有意見，即判斷有證據能力，自有違法。
縱認石瑋平等已表示沒有意見，對此供述證據之「適當性」仍須
為調查，原審就石瑋平抗辯警詢筆錄之製作過程有瑕疵，未傳喚
警員到場調查，亦未就該錄音當庭勘驗，自有調查未盡之違法。
(四)、原判決以石瑋平上開在警詢時之自白，為有罪之唯一證據，
疏未審酌本件係犯第三件才得手財物，及石瑋平警詢筆錄所稱「
本來是挑逗毆打外勞，後來一路連續犯案下來，大家就失控了」
之陳述，未就究係「共同強盜之謀議」或「同夥另行起意強盜」
之事項詳加調查，亦未說明何以不採之理由，竟以同案被告之自
白互為補強證據，除有違嚴格證明法則及對自白證明力限制之規
定，更有判決不備理由之違法云云。
惟查：原判決綜合全案證據資料，本於事實審法院職權推理之作
用，認定上訴人等確有與石姓少年共同基於強盜財物之犯意聯絡
，由許釋文持甩棍毆打MARITES ，至使不能抗拒，而強取其皮包
再朋分現金（許名原分得一千二百元、許釋文分得一千五百元、
汪孟凡分得二千元及手機一支、石瑋平及石姓少年各分得一千元
，另未參與強盜且事先不知情之「龍龍」、林思安各分得五百元
）之犯行。因而撤銷第一審關於上訴人等強盜部分之判決，改判
論處上訴人等成年人與少年共同犯攜帶兇器結夥強盜罪刑（許名
原累犯，處有期徒刑八年六月，許釋文處有期徒刑八年，汪孟凡
、石瑋平各處有期徒刑七年十月），已詳細說明其採證認事之理
由。所為論斷，亦俱有卷證資料可資覆按。且查：刑事訴訟法第
一百六十五條第一項規定：「卷宗內之筆錄及其他文書可為證據
者，審判長應向當事人、代理人、辯護人或輔佐人宣讀或告以要
旨」，此乃書證調查應踐行之法定程序，並無規定就卷宗內之筆
錄所為調查，尚應勘驗該筆錄製作過程之錄音帶，始稱完備。石
瑋平就其在警詢所為上訴人等行為前於網咖謀議強盜財物平分等
情之陳述，雖在第一審供稱該筆錄係警員依石姓少年之警詢筆錄
為本而製作，警員要其閱覽石姓少年之筆錄，再詢問事實是否如
此，其因身體不適，未認真回答，僅稱「應該是吧」，未曾注意
筆錄上係記載強盜云云。然第一審及原審以石瑋平與石姓少年在
警詢之陳述，依各該筆錄所載內容，二者並非完全相同，兩人就
渠等在網咖內所為提議具體情節之陳述，顯非一致，石瑋平又係
就警員所詢問題逐一依其參與之情狀回答等項，據認「殊無以此
即認被告石瑋平之警詢過程有何受員警要求依證人石姓少年之筆
錄內容回答之不當取供情形」（見第一審判決第二九頁第八行至
次頁第七行及第十九至二六行、原判決第十六頁第十行至次頁第
四行），況石瑋平及其辯護人於原審準備程序，除表示對上開警
詢供述之證據能力沒有意見外，上訴人等及其辯護人亦均陳稱上
開警詢之供述證據並無違法取得之情形（見原審卷第一○三頁）
，原審復於審判期日依法將卷內石瑋平及石姓少年之警詢筆錄向
上訴人等提示並告以要旨（見原審卷第一八○至一八一頁），其
踐行之書證調查程序，並無違反刑事訴訟法第一百六十五條規定
之可言。而石瑋平及辯護人在原審既對前揭在警詢陳述之證據能
力均不爭執而視為同意得為證據，原審以該警詢筆錄所載係出自
石瑋平任意性陳述之事實已臻明瞭，上訴人及辯護人等亦無聲請
勘驗該警詢錄音帶或調查石瑋平在警詢自白之任意性（見原審卷
第一○三頁反面、第一八一頁反面），因認無須再為勘驗該警詢
之錄音帶以為無益之調查，要無調查未盡之違法。石瑋平上訴意
旨，徒以原判決已論述第一審自行勘驗石瑋平之前揭警詢錄音帶
，係違反法定調查程序（原判決並未採納該勘驗筆錄作為判斷之
依據），乃竟又不依法再行勘驗，且該勘驗筆錄既無證據能力，
作為勘驗標的之警詢筆錄亦同無證據能力云云，據以指摘原判決
違法，係以片面之自我說詞，就原判決已明白論斷之事項，再漫
為事實之爭執，自非適法之第三審上訴理由。而原判決並非依刑
事訴訟法第一百五十九條之二規定，認石瑋平、汪孟凡在警詢時
之陳述有證據能力（見原判決第五頁末九行至次頁第五行），自
無就該警詢陳述是否「具有較可信之特別情況」予以論述之必要
；至許名原縱在第一審爭執石姓少年在警詢陳述之真實性，但原
判決並未採石姓少年於警詢之陳述作為判決之基礎，況陳述實在
與否，乃證據證明力之範疇，自非可憑以據為證據能力有無之判
斷事項。許名原、許釋文此部分上訴意旨所云，即顯非依據卷內
資料執為指摘之上訴第三審適法理由。又證據之取捨及證據之證
明力如何，由事實審法院依其調查證據所得心證，本其確信自由
判斷，茍不違反經驗法則或論理法則，即難遽指違法。原判決已
說明依憑MARITES 與ROGER 在偵查中及第一審之證言，石姓少年
於第一審之證詞，許釋文在第一審之供述，石瑋平於警詢之自白
及在第一審之證述，卷附MARITES 之診斷證明書、照片及其餘案
內所有證據，本於調查所得心證，分別定其取捨，而憑以認定上
訴人等共同強盜MARITES 皮包之依據。此係原審踐行證據調查程
序後，本諸合理性自由裁量所為證據評價之判斷，既未違反經驗
法則或論理法則，要不能指為違法。茲上訴意旨就原審之論斷，
究有何違背法令之情形，亦未依據卷內資料具體指摘，徒以本件
除石瑋平在警詢有前揭瑕疵之自白外，別無其他補強證據云云，
指稱原判決違法；惟原判決認上訴人等有前揭犯行，依前所述，
並非悉以石瑋平在警詢之自白為唯一論據，且所謂補強證據，並
非以證明犯罪構成要件之全部事實為必要，倘其得以佐憑自白之
陳述非屬虛構，已達於通常一般人均不致有所懷疑，而得確信其
為真實之程度者，即已充分，原判決以石瑋平在警詢自白渠等行
為前已在網咖謀議強盜財物平分等情，與MARITES 、ROGER 就MA
RITES 遭強盜財物之證言，許釋文供承其取得MARITES 之皮包及
上訴人等事後朋分現金、手機等陳述，悉相符合，因認該項任意
性之自白確與事實相符，而採為上訴人等共同強盜論證之一，即
無上訴意旨所稱之違法情形。其餘上訴意旨所執各詞，原判決或
已在理由中論斷綦詳，並無上訴意旨所指之違法；或係就原審採
證認事之職權行使或與犯罪構成要件無涉之枝節再為事實之爭辯
，依首開說明，亦難認係適法之第三審上訴理由。其等就加重強
盜部分之上訴，違背法律上之程式，應予駁回。末按刑事訴訟法
第三百七十六條所列各罪之案件，經第二審判決者，不得上訴於
第三審法院，法有明文。石瑋平、汪孟凡等另犯傷害罪部分（許
名原、許釋文所犯傷害罪部分業經在原審撤回第二審上訴而告確
定），原審係依刑法第二百七十七條第一項論處罪刑，核屬刑事
訴訟法第三百七十六條第一款之案件。依首開說明，既經第二審
判決，自不得上訴於第三審法院，石瑋平、汪孟凡竟復提起上訴
，顯為法所不許。其等就傷害部分之上訴為不合法，應予駁回。
據上論結，應依刑事訴訟法第三百九十五條前段，判決如主文。
中    華    民    國  一○○  年    七    月    七    日
                      最高法院刑事第三庭
                          審判長法官  謝  俊  雄  
                                法官  陳  世  雄  
                                法官  魏  新  和  
                                法官  徐  文  亮  
                                法官  吳  信  銘  
本件正本證明與原本無異
                                      書  記  官  
中    華    民    國  一○○  年    七    月   十一   日
                                                      Ｑ